【裁判字號】    92,判,1045
【裁判日期】    920814
【裁判案由】    新型專利異議
【裁判全文】
最  高  行  政  法  院  判  決                  九十二年度判字第一○四五號
    上  訴  人  甲○○
    訴訟代理人  周金城律師
    被 上訴 人  經濟部智慧財產局
    代  表  人  蔡練生
    參  加  人  費嘉駒
右當事人間因新型專利異議事件，上訴人對於中華民國九十一年四月九日臺北高等行
政法院九十年度訴字第一一七八號判決，提起上訴，本院判決如左：
    主  文
上訴駁回。
上訴審訴訟費用由上訴人負擔。
    理  由
一、參加人費嘉駒之前手曾綺梅於民國八十六年十月二十八日以「熱水器水盤洩壓防
    凍裝置」向被上訴人（原經濟部中央標準局）申請新型專利，經被上訴人編為第
    00000000號審查，准予專利（下稱系爭案），旋於八十九年九月六日將
    專利權轉讓予參加人。公告期間，上訴人以其不符新型專利要件，對之提起異議
    ，經被上訴人審查，於八十九年七月二十五日以智專三（一）○五○一七字第○
    八九八九○○一二三三號專利異議審定書為「異議不成立」之處分。上訴人不服
    ，提起訴願，遭決定駁回，遂提起本件行政訴訟。
二、上訴人於原審起訴主張略以：八十三年一月二十一日修正公布專利法第九十七條
    、九十八條第一項第一、二款及第二項之規定，可以理解到創作物品如欲獲得新
    型專利，除了需要符合第九十七條的「新型標的」外，更需具有「產業利用性」
    、「新穎性」及「進步性」等專利要件，如創作物品有任何一項不符合前揭法條
    規定者，該創作物品即無獲准專利之空間，如已准予專利，則應依法撤銷其不當
    取得之專利權，方為合法。由系爭案的申請專利範圍來看，系爭案是一種關於熱
    水器之水盤改良，其主要係於水盤設有一防凍洩壓裝置，該水盤具有一進水口及
    一出水口，且其內部具有一壓力膜，該壓力膜之一側具有一瓦斯頂塞，而該洩壓
    防凍裝置則設於瓦斯頂塞相對於壓力膜之另一側；至於系爭案所主張的特徵結構
    在於該水盤洩壓防凍裝置具有一頂塞，以抵頂住水盤之排水口，該頂塞之底端具
    有一段向下延伸之導桿，且該導桿之外側面係套接有一將其向上頂推之彈簧，該
    彈簧之底端係抵住一固定件，該固定件之中心位置具有一上、下貫穿之洩放孔。
    依據上述系爭案申請專利範圍的界定，我們可很清楚的分辨出系爭案特徵之前及
    特徵之後的結構何在。系爭案的申請專利範圍係採用吉普森式撰寫，依據專利法
    的規定，系爭案所欲主張保護的係為「其特徵」之後的結構，而非「其特徵」之
    前的習知結構，而由上訴人訴願理由書之附件二的比較圖，我們可很清楚的知道
    ，異議證據四中圖3-23與系爭案相同一樣具有頂塞（閥座），頂塞一端具有一導
    桿，導桿上套設有一彈簧（調節彈簧），且彈簧頂撐於一固定件（調節螺絲），
    且該閥體除了具有連接排水管的排水口外，一樣具有排水用的洩放孔，很明顯的
    系爭案所有的特徵結構均已為該證據所揭露，其除了一樣利用彈簧的技術手段來
    控制自動洩壓的壓力外，兩者更均具有自動洩壓及手動洩壓的功能，唯一差異點
    僅在於洩放孔方向不同而已，然而由洩放孔的技術手段、機能及目的均相同可知
    ，其係為等效的相同結構，此一差異並不影響閥體自動洩壓的動作及功能，因此
    毫無疑問的兩者為技術手段及目的相同的閥體，此點亦為被上訴人與訴願機關所
    認同，亦相信任何熟悉該項技術者皆不會有所質疑，由此可證，系爭案的結構特
    徵確實不具有「新穎性」可言。至於系爭案的進步性，由於系爭案僅係將異議證
    據四的洩壓裝置轉用至熱水器的水盤上，該等轉用並未使洩壓裝置產生新功能或
    增進新的功效，依據專利審查基準中，有關轉用新型的記載，此類轉用屬於集合
    新型，只有相加的功效，而無相乘之功效，為熟悉該項技術者所易於思及達成，
    不符合新型進步性的要求。關於被上訴人與訴願機關所述「未揭示洩壓裝置設於
    水盤頂塞相對於壓力膜另一側的結合技術」乙節，上訴人前已有所述，該項結合
    技術係為系爭案特徵之前的結構，且參加人亦很清楚的知道洩壓防凍裝置設於瓦
    斯頂塞相對於壓力膜之另一側的結合技術係系爭案創作前的既有技術，為熟悉該
    項技術者所易於思及者；雖然特徵之前的結構係屬於系爭案整體結構的一部分，
    然依據被告所出版的專利審查基準及侵害鑑定基準可知，特徵之前的結構雖然屬
    於系爭案整體結構不可分割的一部分，然而新型專利於審查階段時，該特徵之前
    的結構是不應作為新型創作是否符合專利要件的考量範圍，而應僅針對其特徵部
    分來做考量，因為申請人所欲主張則僅在於特徵部分；反之在侵害鑑定時，由於
    新型本來就可有限度的運用習知技術，故需要將特徵前後的整體結構納入考量，
    如此才能明確的判斷其是否侵權，而本件屬於新型是否應准予專利的審查階段，
    而非侵害鑑定，依據上述被上訴人所定的審查基準，本件既然在異議審查階段，
    就應考量其特徵部分是否具有專利性，然被上訴人一味的將系爭案不欲主張的既
    有結構納入考量，是否適洽尚請鑑明，況且洩壓防凍裝置設於瓦斯頂塞相對於壓
    力膜之另一側早已見於習知的熱水器水盤上，如系爭案於原說明書創作背景中所
    提的習式水盤，即可得知，這樣的結合技術是習知且常見的，故參加人於專利申
    請時，才未將此等結構納入系爭案的特徵部分，惟被上訴人未能審查及此，且訴
    願機關亦未能予以指明，實為違法失當之審定。綜上，系爭案特徵部分不具新穎
    性與進步性的事實甚明，至於系爭案在加上特徵之前的結合技術後，是否就能補
    足其新穎性與進步性的專利要件，由上述的說明可知，顯與事實相違，為此請求
    撤銷訴願決定及原處分均等語。
三、被上訴人則略以：異議證據四係五洲出版社六十年十一月一日印行之「空氣壓學
    」其雖有揭示由調節螺絲、調節彈簧Ｏ形環閥座等元件組成限壓閥，但未能揭示
    系爭案與水盤之進排水口之瓦斯頂塞相對壓力膜並另一側之結合技術，且系爭案
    頂塞向下延伸導桿套接彈簧抵住於上下貫穿洩放孔之構造亦非調節螺絲、彈簧組
    合等所可簡單組合而得者。系爭案其特徵在於該洩壓防凍裝置，具有一頂塞，以
    抵頂住水盤之排水口該頂塞之底端具有一段向下延伸之導桿，且該導桿之外側面
    係套接有一將其向上頂推之彈簧，該彈簧之底端係抵住一固定件，該固定件之中
    心位置具有一上、下貫穿之洩放孔。而上訴人所提證據二、三（以下合稱引證一
    ）無上下貫穿之洩放孔，可提供洩放或拉動導桿洩放水盤受到續燃，或結冰時之
    壓力洩放功效，且系爭案具有防止瓦斯外洩功能，顯非相同創作，又證據二公告
    在後非系爭案申請前之技術，自不得據以認定系爭案不具進步性。又證據四、五
    及六（以下合稱引證二）未揭示抵頂水盤排水口結合技術，該部分亦為系爭案整
    體結構之一部，自不能割離，且系爭案非為引證二之調節螺絲、彈簧組合等所可
    簡單組合而輕易完成者，故本件審查並無不合。引證二未揭示抵頂水盤排水口結
    合技術，系爭案與引證二在技術手段及其達成目的不同，系爭案特徵具有防止瓦
    斯外洩功能，顯然由引證一、二，難證明系爭案不具新穎性、進步性已實甚明。
    異議證據四所揭僅係空氣壓學或油壓學中之限壓閥部分元件，充其量他僅係局部
    之控制元件，確實未見揭露系爭案之水盤3、進、排水口33、34、瓦斯頂塞21 等
    結合結構，二者整體構造顯不相同；且系爭案作為「熱水器水盤洩壓防凍裝置」
    之技術訴求及功效亦非異議證據四所能相提並論或輕易可推論完成者，故證據四
    自不足證明系爭案有違新型專利要件，為此請求駁回上訴人之訴等語。
四、參加人主張略以：專利法第二十二條第四項、專利法施行細則第十六條規定，不
    論以何種撰寫方式來記載申請專利範圍，凡記載於申請專利範圍中者必定是必要
    的元件，非申請專利之必要元件者，自不需記載於申請專利範圍當中。又依專利
    侵害鑑定基準（被上訴人於八十五年元月所發行）第四十五頁中所載之全要件原
    則，一項專利之權利範圍大小的認定是由申請專利範圍中所揭示的每一個構件所
    共同組成者，不論申請專利範圍以何種形式撰寫，都不會影響該項專利之權利範
    圍才是；吉普森式並非一種專利之權利範圍的界定方式，因此，不論是否以吉普
    森式撰寫申請專利範圍，記載於申請專利範圍中之每一元件都是該項專利權的必
    要技術內容。而非如上訴人於訴願理由中所述，因系爭案採用吉普森式寫法就必
    需把水盤結構排除在外。況且，上訴人對吉普森式之撰寫方式的解釋僅是上訴人
    之個人見解並未有任何相關之資料可供佐證，該項見解之正確性顯然有誤；系爭
    案之特徵係在於：該洩壓防凍裝置具有一頂塞以抵頂住水盤之排水口，該頂塞之
    底端具有一向下延伸之導桿，且該導桿之外側套接有將其向上頂推之彈簧，該彈
    簧之底端係抵住一固定件，該固定件之中心位置具有一上、下貫穿之洩放孔。查
    證據二係在系爭案申請後公告，並非系爭案申請前之技術。而證據三並無系爭案
    中上、下貫穿之洩放孔，可供洩放或拉動導桿洩放空燒或結冰時之壓力，及防止
    瓦斯外洩的功效，故而，引證二顯非與系爭案相同之創作。又引證二並未揭示系
    爭案列於「其特徵在於」之後的「頂塞抵頂住水盤排水口」之結合技術，且系爭
    案之結構、技術並非引證二中調節螺絲、彈簧等結構所能輕易完成者，故而，引
    證二並無法證明系爭案有違反專利法之事實。第查，上訴人於訴願理由第七頁中
    述及「水盤設置洩壓閥必然會設在壓力膜的另一側」，此一說明顯係上訴人在瞭
    解系爭案之技術後一廂情願之後見之明的說法，熱水器中之管路繁多，洩壓防凍
    裝置必需結合於系爭案中所界定之水盤的特定位置，才能達到防凍、洩壓及避免
    瓦斯外洩之多種功效增進的事實，引證案容易爆裂，系爭案有洩壓裝置，不易爆
    裂，若貿然將洩壓防凍裝置結合於系爭案所揭示之特定位置的另一側（同樣是水
    盤的一側）則無法達成系爭案之功效，故而，系爭案將洩壓防凍裝置結合於水盤
    的特定位置，是經過不斷研究試驗所得之結果，而非可輕易完成者等語。
五、原審斟酌全辯論意旨及調查證據結果，以：系爭案與引證一比對之下，引證一雖
    有揭示柱塞之套柱套設彈簧，該彈簧另一端頂於調整旋鈕容置孔內等元件之結合
    技術，惟調整旋鈕之容置孔，並無系爭案上、下貫穿之洩放孔之技術，可提供水
    盤受到續燃，結冰時，水壓力昇高之洩放或直接拉動導桿洩壓之功效，且系爭案
    無回流管與逆止閥之底壓區相連通之技術，具有防止母火點燃或未點燃時，因應
    水壓突增時增大瓦斯流量或導致水盤破裂或頂升瓦斯拷克之瓦斯外洩危險，故兩
    者在技術手段及達成之目的均不同，顯非相同創作。又上訴人所提異議證據二係
    八十七年六月十一日審定公告之第00000000號「洩壓閥改良裝置」新型
    專利案（下稱引證案）公告在後，顯非系爭案申請前之技術，故引證一不具證據
    力。系爭案與引證二比對之下，引證二未能揭示系爭案與水盤之進排水口之瓦斯
    頂塞相對壓力膜之另一側之結合技術，故兩者在技術手段及其達成之目的不同，
    且系爭案頂塞向下延伸導桿套接彈簧抵住於上下貫穿洩放孔之構造亦非引證二之
    調節螺絲、彈簧組合等所可簡單組合而得者，引證二不具證據力。雖上訴人訴稱
    ：系爭案申請專利範圍係採吉普森式撰寫，特徵僅在自動防凍洩壓裝置，已被異
    議證據揭露；被上訴人將特徵前之習知部分一併納入，顯未清楚系爭案特徵結構
    ，其以引證一之洩放孔與系爭案位置不同，引證二未揭示水盤之進、排水口之瓦
    斯頂塞相對壓力膜之另一側之結合技術等不正確之觀念，所為異議不成立之處分
    ，難以甘服等語。惟綜合卷內資料及參加人先後於準備程序及言詞辯論期日以實
    物說明，系爭案主要係於水盤設有一防凍洩壓裝置，該水盤具有一進水口及一出
    水口，且其內部具有一壓力膜，該壓力膜之一側具有一瓦斯頂塞，而該洩壓防凍
    裝置則設於瓦斯頂塞相對於壓力膜之另一側；其特徵在於：該洩壓防凍裝置具有
    一頂塞，以抵頂住水盤之排水口，該頂塞之底端具有一段向下延伸之導桿，且該
    導桿之外側面係套接有一將其向上頂推之彈簧，該彈簧之底端係抵住一固定件，
    該固定件之中心位置具有一上、下貫穿之洩放孔。而引證一係揭示有一卜型閥本
    體，其垂直方向中空管體內之容置空間塞置一具有導桿限位片之閥塞，使限位片
    被限制於垂向逆止通水孔中，其腰側水平中空管體之通水孔右方成具有回流管容
    置空間，其靠端點內側設內螺牙及凹環槽，一具有塞體、套柱、彈簧之柱塞容納
    其內，一具有調整槽孔之調整旋鈕其外用緣設外螺牙，套設一止水橡圈，旋入水
    平中空管體之凹環槽內、結合成一回流管與逆止閥之底壓區互通之洩壓技術。二
    相比較，引證一並無系爭案之上、下貫穿之洩放孔，可提供洩放或拉動導桿洩放
    水盤受續燃，結冰時之水壓力，且系爭案具有防止瓦斯外洩功能，顯非相同創作
    ；又引證案公告在後，並非系爭案申請前之技術，自不得據以認定系爭案不具進
    步性；引證二未揭示抵頂水盤排水口結合技術，該部分亦為系爭案整體結構之一
    部分，自不能割離，且系爭案非引證二之調節螺絲、彈簧組合等所可簡單組合而
    輕易可完成者，系爭案與引證二在技術手段及達成目的不同，故引證一、二均難
    證明系爭案不具新穎性、進步性甚明。又異議證據四所揭僅係空氣壓學或油壓學
    中之限壓閥部分元件，充其量他僅係局部之控制元件，確實未見揭露系爭案之水
    盤 3、進、排水口33、34、瓦斯頂塞21等結合結構，二者整體構造顯不相同；且
    系爭案作為「熱水器水盤洩壓防凍裝置」之技術訴求及功效，亦非異議證據四所
    能相提並論或輕易可推論完成者，故證據四自不足證明系爭案有違新型專利要件
    ，即上訴人之異議證據並不足以證明參加人系爭專利案有違專利法第九十八條第
    一項第二款及第二項規定情事，從而被上訴人為異議不成立之審定，揆諸首揭規
    定，核無違誤。訴願決定，予以維持，亦無不合，因而將訴願決定及原處分均予
    維持，駁回上訴人之訴。
六、本院經核原判決於法並無違誤。上訴意旨仍執前詞並主張系爭案之申請專利範圍
    逕以吉普森式撰寫，其前敘部分描述了以一壓力膜為主體之壓差水盤結構；同時
    參酌其說明書內容可知，在熱水器控制瓦斯的技術領域中，利用壓差水盤控制瓦
    斯開關係為習知技術，故就系爭案而言，其所揭露之壓差水盤結構，當然可以成
    為組合使用文獻之一。依系爭案之申請專利範圍特徵所載，其所描述之技術內容
    為一限壓閥結構，而該限壓閥結構與引證資料所揭露者並無不同。核此節除已於
    上訴人歷狀中詳細比對印證外，亦未見於被上訴人答辯理由中所否認；且被上訴
    人以證據四僅揭露局部之控制原件為由而堅稱其處分並未違法，亦顯然對於證據
    四已揭露系爭被異議案之限壓閥結構乙節並不否認。準此，證據四所揭露之限壓
    閥結構、功效，與系爭案之限壓閥結構、功效並無不同。原處分率而排除其證據
    力，自非妥適。又依系爭案之申請專利範圍所揭露之全部技術內容，係以其特徵
    部分所揭露之限壓閥結構及其自動限壓功效，並配合其前敘部分所描述之壓差盤
    結構及其控制瓦斯開關功效，以達到整體自動洩壓限壓，完成其預設之防凍目的
    者。惟依系爭案說明書之習知技術描述，以及證據四所揭露之限壓閥技術說明，
    顯然在經過組合該二項文獻後，即可模擬出完整之系爭案完整技術內容，而系爭
    案並未較該組合文獻技術新增任何功效，亦無克服、彌補或提升任何原有功效，
    因此應不符新型專利之進步性要件。承上所述，系爭案之功效雖未在各引證資料
    ，或組合文獻中被完整披露，但透過上述二項文獻之組合比對後發現，系爭案之
    壓差水盤結構與限壓閥結構之組合技術特徵，卻仍僅能發揮原有各自局部控制原
    件原有之功效，並未產生任何新增功效，亦未克服、彌補或提升原有功效，故有
    進步性要件之不備。同時，前述二項組合文獻，前者為系爭案之說明書，後者為
    介紹空氣壓學之教科書，在同屬流體力學的技術本質與領域情形下，要難謂非為
    相同或近似之技術本質、領域，在其僅有二項組合文獻，以及組合文獻是為教科
    書之客觀前題下，揆諸專利審查基準應注意事項之說明，應認系爭案為熟習該項
    技術者所能輕易完成，且不具功效增進，特為明確。另依照七十九年度第一次民
    事庭會議決議，當事人聲請鑑定所欲證明之證據若為重要且足以影響判決基礎而
    原審未予調查者，仍屬判決不備理由之違法。本件爭議在於系爭案是否具有功效
    增進且符專利法進步性要件？且該項爭點也必定會影響原判決之基礎。上訴人於
    原審建議將系爭案，送請由司法院及行政院協調指定之鑑定機構─中華民國工業
    設計協會進行專業鑑定，原審竟未予調查，揆諸前揭決議意旨，原判決對於重要
    證據漏未調查而有判決不備理由之違法等語。然查凡對物品之形狀、構造或裝置
    之創作或改良，而可供產業上利用者，得依專利法第九十七條暨第九十八條第一
    項規定申請取得新型專利。而對於公告中之新型，任何人認有違反專利法第九十
    七條至第九十九條規定，提起異議者，依同法第一百零二條規定，得自公告之日
    起三個月內，備具異議書，附具證明文件，向專利專責機關提起之。從而，對於
    新型專利有無違反專利法情事而應不予專利，依法應由異議人附具證據證明之，
    倘其證據不足以證明系爭專利有違專利法之規定，自應為異議不成立之處分。而
    本件被上訴人准予參加人系爭案新型專利，公告期間，上訴人以其不符新型專利
    要件，對之提起異議，經被上訴人審查結果，以系爭案其特徵在於該洩壓防凍裝
    置，具有一頂塞，以抵頂住水盤之排水口該頂塞之底端具有一段向下延伸之導桿
    ，且該導桿之外側面係套接有一將其向上頂推之彈簧，該彈簧之底端係抵住一固
    定件，該固定件之中心位置具有一上、下貫穿之洩放孔。而引證一無上下貫穿之
    洩放孔，可提供洩放或拉動導桿洩放水盤受到續燃，或結冰時之壓力洩放功效，
    且系爭案具有防止瓦斯外洩功能，顯非相同創作，又引證案公告在後非系爭案申
    請前之技術，自不得據以認定系爭案不具進步性。且引證二未揭示抵頂水盤排水
    口結合技術，該部分亦為系爭案整體結構之一部，自不能割離，且系爭案非為引
    證二之調節螺絲、彈簧組合等所可簡單組合而輕易完成者。引證二未揭示抵頂水
    盤排水口結合技術，系爭案與引證二在技術手段及其達成目的不同，系爭案特徵
    具有防止瓦斯外洩功能，顯然由引證一、二，難證明系爭案不具新穎性、進步性
    甚明。至於異議證據四所揭僅係空氣壓學或油壓學中之限壓閥部分元件，充其量
    他僅係局部之控制元件，確實未見揭露系爭案之水盤3、進、排水口33、34、瓦
    斯頂塞21等結合結構，二者整體構造顯不相同；且系爭案作為「熱水器水盤洩壓
    防凍裝置」之技術訴求及功效亦非異議證據四所能相提並論或輕易可推論完成者
    ，故證據四自不足證明系爭案有違新型專利要件，爰為異議不成立之處分。揆諸
    前開規定，尚無違誤，訴願決定及原判決亦予維持，均無不合。況查原判決已就
    本件爭點即上訴人主張系爭案申請專利範圍係採吉普森式撰寫，特徵僅在自動防
    凍洩壓裝置，已由上訴人提起異議各項證據揭露，自不具新穎性及進步性；被上
    訴人卻將特徵前之習知部分一併納入，顯然未清楚客觀審查系爭案特徵結構，所
    為異議不成立之處分，顯有違誤各節，為不可採等情。明確詳述其得心證之理由
    ，有如前述。並與行為時專利法及專利審查基準及侵害鑑定基準等法令規定要無
    不合，尚無判決不適用法規或適用不當之違法。且原判決併已敘明經綜合卷內資
    料、參加人以實物說明及當事人充分辯論，事證已臻明確，上訴人聲請將系爭案
    送鑑定是否具進步性，核無必要等情。亦難謂有判決不備理由之違法，縱原審雖
    有未於判決中加以論斷者，惟尚不影響於判決之結果，與所謂判決不備理由之違
    法情形不相當。至於上訴人其餘訴稱各節，乃上訴人以其對法律上見解之歧異，
    就原審取捨證據、認定事實之職權行使，指摘其為不當，均無可採。綜上所述，
    上訴意旨指摘原判決違誤，求予廢棄，難認有理由，應予駁回。
據上論結，本件上訴為無理由，爰依行政訴訟法第二百五十五條第一項、第九十八條
第三項前段，判決如主文。
中    華    民    國    九十二      年      八        月     十四       日
                    最 高 行 政 法 院  第 五 庭
                                審 判 長 法  官      徐  樹  海
                                         法  官      蔡  進  田
                                         法  官      鄭  淑  貞
                                         法  官      林  家  惠
                                         法  官      林  茂  權
右  正  本  證  明  與  原  本  無  異
                                         法院書記官  王  褔  瀛
中    華    民    國    九十二      年      八        月      十四      日


司法院資訊處製作；財團法人民間司法改革基金會備份。
